臺灣苗栗地方法院民事判決　　　　　　　 93年度重訴字第7號
原　　　告　 甲○○
　　　　　 　丁○○
　　　　　 　丙○○
　　　　　　 乙○○
上列四人共同
訴訟代理人　 楊貴森律師
被　　　告 　己○○　　住苗栗.
　　　　　　　　　　　　1 號.
　　　　　 　　　　　　身分證.
　　　　　　 真善美營造有限公司
　　　　　　 　　　　　設苗栗.
上 列 一人
法定代理人　 戊○○　　住同上.
上列當事人間請求侵權行為損害賠償事件，本院於民國94年5 月
6 日言詞辯論終結，判決如下：
    主  文
原告之訴及假執行之聲請均駁回。
訴訟費用由原告負擔。
    事實及理由
壹、程序方面：
一、本件被告己○○經合法通知，未於最後言詞辯論期日到場（
    見本院93年度重訴字第7 號卷，第198 頁），核無民事訴訟
    法第386 條所列各款情形，爰依原告之聲請，由其就被告己○○部分為一造辯論而為判決。
二、按訴狀送達後，原告不得將原訴變更或追加他訴。但擴張或
    減縮應受判決事項之聲明者不在此限，民事訴訟法第255 條
    第1 項第3 款定有明文。查本件原告原起訴聲明為：請求被
    告應連帶給付原告甲○○新臺幣（下同）3,800,000 元，及
    自本訴狀繕本送達翌日起至清償日止之法定遲延利息（見同
    上卷，第7 頁），嗣於民國94年5 月6 日則變更聲明為：(1)
    被告應連帶給付原告甲○○3,553,300 元，及自起訴狀繕本
    送達翌日起至清償日止之法定遲延利息；(2)被告應連帶給付
    原告丁○○、丙○○、乙○○各3,000,000 元，及自起訴狀
    繕本送達翌日起至清償日止之法定遲延利息；核與上開規定
    相符，應予准許。
貳、實體方面：
一、原告主張：
  (一)被告真善美營造有限公司（以下稱真善美公司）承包行政院
    交通部臺灣地區○道○○○路局中山高速公路115 公里400
    公尺處（苗栗縣頭份鎮）擴建工程時，僱傭被告己○○為上
    開工程之工地主任，負責現場施工及來往車輛安全，竟在施
    工現場存有標線塗繪未清、內側路肩路面柏油舖設形成高低
    落差，及未依法設置警告標誌、並將工程施用之水泥柱清運
    完畢、未依規定將紐澤西護欄（即下簡稱RC活動護欄）放置
    於內側車道鋁製護欄外壓端，形成RC活動護欄及基座突出路
    面，導致鋁製護欄喪失吸收撞擊能量暨導引行車功能等工程
    上之缺失，猶開放此不安全之道路供用路人通行。嗣原告甲○○、丁○○、丙○○、乙○○（以下簡稱原告等4 人）之
    父王聖裕於90年12月23日下午14時許，駕駛車牌號碼為HC-7
    577 號自用小客車（下稱事故車輛），搭載原告等4 人之母
    王賴柑惠及訴外人劉彩，於北向南行經該施工路段時，因被
    告上開施工之缺失，使王聖裕駕駛之事故車輛先撞擊內側護
    欄後，再衝撞同側路肩之RC活動護欄，致王聖裕、王賴柑惠
    發生死亡之結果，二者間具有相當因果關係，爰依民法第18
    4 條第1 項、第188 條、第192 條第1 項、第194 條之規定
    提起本件訴訟，並聲明：(1)被告應連帶給付原告甲○○3,55
     3,300元，及自起訴狀繕本送達翌日起至清償日止之法定遲
    延利息；(2)被告應連帶給付原告丁○○、丙○○、乙○○各
    3,000,000 元，及均自起訴狀繕本送達翌日起至清償日止之
    法定遲延利息；(3)願供擔保請准宣告假執行。
  (二)對被告抗辯之陳述：
  1.本件肇事地點為四車道以上之多車道路段，事故發生時值施
    工尚未經定作人驗收、開放車輛行駛，即屬施工階段其同向
    車道中一條車道路面受有阻斷，故依道路交通標誌標線號誌
    設置規則第142 、145 點之規定，被告應於施工路段前106
    公尺至施工路段處擺放3 個車輛改道之活動型拒馬【L ＝0.
    625 VW；L ＝交通錐或拒馬排列漸變線長度（公尺）；V ＝
    85％行車速度率或施工路段速限（公里／小時）；W ＝縮減
    之路寬（公尺）；本案V 值為85、W 值約為2 ，故L ＝106.
    25公尺（0.625 ×85×2 ＝106.25）】，於施工路段前106
    公尺處放置一個具標示車輛慢行之活動型拒馬，在車輛慢行
    之活動型拒馬前150 公尺處放置一個右道封閉施工標誌，在
    右道封閉之施工標誌前150 公尺處再放置一個右道封閉之施
    工標誌，在右道封閉之施工標誌前700 公尺處放置一個道路
    施工之施工標誌，而此活動型拒馬，長度為120 公分，高度
    至少120 公分，牌面均須具反光性能，除底條牌面為橙二個
    白相間斜紋。然依本件事故現場照片所示，被告僅置放數支
    交通錐、車胎散落在內線車道邊緣，並無依上開規定設置安
    全警告措施。另依臺灣苗栗地方法院檢察署檢察官於91年度
    偵續字第49號偵查庭當庭播放錄影帶及現場照片顯示，被告
    於上開施工路段，並未於該處前方約100 公尺及150 公尺處
    ，在道路二旁設置施工警告標誌；及在前方150 公尺及300
    公尺處之車道兩側設有道路縮減警示標誌，以提醒用路人之
    注意。
  2.又依臺灣省竹苗區行車事故鑑定報告及臺灣省車輛行車事故
    覆議鑑定報告內容以觀，雖均認定被告無任何肇事責任，惟
    前開鑑定書，均未慮及事故路段之路面標線不清及前開未設
    立相關標誌，已有不實。
二、被告真善美公司則以：護欄係依行政院交通部臺灣地區○道
    ○○○路局之要求而施作；且於施工當時業已依規定在施工
    路段前方（即國道一號公路南下115 公里處）開始封閉內側
    車道，復於該處前方約100 公尺及150 公尺處，在道路二旁
    設置施工警告標誌，並在前方150 公尺及300 公尺處之車道
    兩側亦設有道路縮減警示標誌。另事故路段路面之高低差異
    ，並非被告施工所致，為原路面之現狀；被告並已將工程施
    用之水泥柱清運完畢，原告等4 人之被繼承人王聖裕、王賴
    柑惠死亡，應與被告上開工程之施作無涉，即無因果關係存
    在。另依臺灣省竹苗區行車事故鑑定報告及臺灣省車輛行車
    事故覆議鑑定報告均認定被告無任何肇事責任等語置辯，並
    聲明：駁回原告之訴及其假執行之聲請。而另一被告己○○
    雖未於最後言詞辯論期日到場，惟據其前到場之陳述及聲明
    ，均同被告真善美公司。
三、本件本院依民事訴訟法第270 條之1 第1 項第3 款之規定，
    整理並協議簡化爭點後，原告及被告真善美公司同意就本院
    於94年4 月6 日言詞辯論程序中，協議簡化之爭點為主張及
    辯論，其內容如下（見本院同上卷，第192-193 頁）：
  (一)兩造不爭執事項：
  1.原告等4 人之被繼承人王聖裕，於90年12月23日下午14時01
    分許，天氣晴朗，視線良好，駕駛車號HC-7577 號自用小客
    車，搭載王賴柑惠及訴外人劉彩，於沿國道一號由北向南行
    駛，行經南下115 公里400 公尺處（即苗栗縣頭份鎮），碰
    撞內側護欄後，復撞擊置放同側之RC活動護欄，王聖裕、王
    賴柑惠因傷重死亡，原告甲○○並支出喪葬費用。
  2.系爭事故路段係由被告真善美公司向行政院交通部臺灣地區
    ○道高速公路局承包擴建工程，被告己○○則為被告真善美
    公司之工地主任，係維護工程安全為其附隨業務之人，被告
    間有僱傭關係。
  3.車禍當時系爭事故路段因適逢星期日並未施工，惟道路路面
    則因舖設柏油路造成落差、路面標線（黃、白顏色）亦塗繪
    不清。
  4.事故路段前方即國道一號公路南下115 公里處開始封閉內側
    車道，並於該處前方約100 公尺、150 公尺處，在道路二旁
    設置靠右行駛標誌（藍色圓形「箭頭」）；另在前方150 公
    尺及300公尺處，車道兩側設有道路減縮警示標誌。
  5.車禍事故發生，因上開事故車輛有投保強制汽車責任保險，
    因原告等4 人之被繼承人王聖裕、王賴柑惠死亡，已領取保
    險金1,400,000元。
  6.有關被告己○○是否涉有業務過失致人於死之刑責，業經臺
    灣苗栗地方法院偵結不起訴確定（91年度偵續字第49號）。
    原告等4 人在臺灣板橋地方法院，另案對行政院交通部臺灣
    地區○○○路局提起國家賠償（93年度重國字第1 號）事件
    ，於本件言詞辯論終結前尚未審結。
  (二)兩造所爭執事項：
  1.被告己○○有無故意或過失不法侵害原告等4 人之被繼承人
    王聖裕、王賴柑惠，即事故路段被告是否未設有明顯之標示
    提醒內線車道將減縮，進而影響王聖裕之安全駕駛？被告是
    否可以在事故路段設置臨時之RC活動護欄？事故現場有無被
    告未清除之水泥圓柱，致王聖裕駕車輾過失控？
  2.若被告構成侵權行為，則原告等4 人得請求之損害賠償金額
    是否過高？
四、按因故意或過失，不法侵害他人之權利者，負損害賠償責任
    ；而受僱人因執行職務，不法侵害他人之權利者，由僱用人
    與行為人連帶負損害賠償責任。且不法侵害他人致死者，對
    於支出醫療及增加生活上需要之費用或殯葬費之人，亦應負
    賠償責任。次按不法侵害他人致死者，被害人之父、母、子
    、女、配偶，雖非財產上之損害，亦得請求賠償相當之金額
    ，以上民法第184 條第1 項、第188 條、第192 條第1 項、
    第194 條固分定有明文。惟當事人主張有利於己之事實者，
    就其事實有舉證之責任，民事訴訟法第277 條前段定有明文
    。而所謂舉證責任，乃特定法律效果之發生或不發生所必要
    之事實存否不明之場合，當事人之一造因此事實不明，將受
    不利益之判斷，乃必須就該事實提出有關證據，使法院信其
    主張為真實之謂也。故負有舉證責任之當事人於訴訟上未盡
    其舉證責任時，法院即不得以其主張之事實為裁判之基礎，
    是舉證責任之效果，於訴訟上乃不利益之歸屬，亦即敗訴結
    果之負擔。本件原告等4 人所主張之各節，均不足採，理由
    如下：
  (一)本件事故發生後，臺灣苗栗地方法院檢察署檢察官曾指揮司
    法警察拍攝事故現場錄影帶並當庭勘驗結果為：自國道一號
    南下車道115 公里開始拍攝，路面車道均為白色標線，約從
    115.2 公里處，最內側車道標線改為黃線；於115.3 公里處
    護欄上方，有架設藍色圓形之遵行方向標誌；另約於115.4
    公里處鋁製護欄內（鋁質護欄與RC活動護欄交界前約10公尺
    左右），有3 組鐵架及一具遵行方向之活動型拒馬，復往前
    於RC活動護欄右側共有3 個三角錐，相隔約數公尺，有承辦
    檢察官當庭勘驗筆錄在卷可稽；且證人即財團法人中華顧問
    工程公司之工程師樓雲蛟亦證稱：就本件工程依「臺灣區○○○路施工之交通管制設施」規定，相關警告標誌應該自國
    道一號南下115.3 公里計算，在其前方設置；另外在車道減
    縮部份所設置之活動型拒馬及三角錐，為避免被行進中之車
    輛撞擊，所以會要求放置於黃線內側靠近RC活動護欄之處等
    語以觀，被告應已放置相當之警告標誌，且已符合行政院交
    通部臺灣區○道○○○路局拓建工程處有關「本路施工區段
    交通維持新增圖示告示牌面詳細尺寸修訂版」中，二車道路
    段－封閉內側車道施工之圖示（見臺灣苗栗地方法院檢察署
    91年度偵續字第49號卷第159-173頁）。
  (二)再者，依行政院交通部臺灣區○道○○○路局就該「中山高
    速公路新竹－員林段拓寬工程」，於90年5 月已訂有特定條
    款，該注意事項第40項規定，就本件箱涵工程施工時，箱涵
    工程前置作業辦理中央分隔帶臨時路面，臨施工之中央分隔
    帶兩側乃規定須設置臨時RC活動護欄（見臺灣苗栗地方法院
    檢察署91年度偵續字第49號卷，第38頁）。
  (三)又於偵查程序中，承辦前開偵查案件檢察官曾將疑似遺留現
    場之水泥圓柱及王聖裕所駕駛之前開肇事車輛輪胎切片，送
    行政院內政部警政署刑事警察局鑑定，該局以掃描式電子顯
    微鏡〡Ｘ－射線能譜分析法、紅外線光譜分析法及熱裂解氣
    象層析質譜法分析結果：肇事車輛輪胎切片檢出聚異戊二烯
    －丁二烯成分；水泥圓柱之黑色痕跡檢測出醇酸－三聚氫氨
    樹酯，填充劑為滑石等成分，二者有別，此有行政院內政警
    政署刑事警察局91年3 月11日刑鑑字第0910008151號鑑驗通
    知書在卷可稽（見臺灣苗栗地方法院檢察署90年度相字第71
    1號相驗卷，第57-58頁）。
  (四)事故路段雖因施工之因素，呈現道路標線重複繪製不清，惟
    事故路段路型為「直路」，臨內側路肩邊線，亦會有黃色醒
    目標線（見本院93年度重訴字第7 號卷，第75-76 頁），且
    事故發生時間為14時許、天候晴、光線為日間自然光線（見
    臺灣苗栗地方法院檢察署91年度偵續字第49號卷，第19頁）
    ，任何具合理注意義務之第三人均應認識行車路線內側路肩
    邊旁設有護欄，而不致因路面標線未清而誤導衝撞護欄，原
    告等4 人之被繼承人王聖裕駕車行經上開施工路段，自應減
    速慢行。況且，事故路段必待完工後，方行刨除柏油路面而
    重新鋪設，亦為證人樓雲蛟結證屬實（見臺灣苗栗地方法院
    檢察署91年度偵字第2595號卷，第7-9 頁），再依現場照片
    所示，路面邊緣雖有些高低落差（見本院同上卷，第75-77
    頁），惟該落差尚屬輕微且邊坡均勻平順，應不致影響行車
    ，本件車禍事故尚無法證明係因被告之故意、過失所致且與
    被告之施工有何相當因果關係存在，此外臺灣省竹苗區車輛
    行車事故鑑定委員會及臺灣省車輛行車事故覆議鑑定委員會
    鑑定結果亦認被告並無肇事因素（分見臺灣苗栗地方法院檢
    察署91年度偵續字第49號卷，第18-21頁、第25-27頁）。
五、綜上所述，被告等施工單位已依法設置安全警告標示，且於
    事故路段放置RC活動護欄並無不法情事，縱然事故路段路面
    標線塗繪不清及路面有些許高低差情形，然一般第三人尚不
    致於因此而無法正常駕駛。原告等4 人之被繼承人王聖裕駕
    車行經上開施工路段，若減速慢行並保持一定車距，當能避
    免本件車禍事故之發生。再者，原告等4 人迄今仍無法積極
    舉證證明渠等被繼承人王聖裕、王賴柑惠之死亡，與被告等
    人究係構成何種侵權行為，且二者間具有相當因果關係存在
    等情，以實其說。從而，原告依據侵權行為之法律關係，請
    求被告等人連帶給付如聲明第1 、2 項所示之損害賠償金額
    及其法定遲延利息，均屬無理由，應予駁回。又原告既受敗
    訴判決，其假執行之聲請即失所依據，應併予駁回。
六、結論，本件原告之訴為無理由，依民事訴訟法第78條，判決
    如主文。
中　　華　　民　　國　　94　　年　　5 　　月　　20　　日
                  民事庭法　官　吳振富
以上正本係照原本作成。
如對本判決上訴，須於判決送達後20日內向本院提出上訴狀。
中　　華　　民　　國　　94　　年　　5 　　月　　20　　日
                        書記官　陳玲誼
